最高法院刑事判決　　　　　　　　　　　　　　　八十七年度台上字第三六七四號
　　上　 訴　 人　台灣高等法院檢察署檢察官
　　上　 訴　 人　乙○○
　　　　　　　　　丙○○
　　右　 一　 人
　　選 任辯護 人　何祖興律師
　　上訴人即被告　甲○○
　　被　　　　告　丁○○
右上訴人等因被告等貪污等罪案件，不服台灣高等法院中華民國八十六年五月十五日
第二審更審判決（八十五年度重上更(四)字第一八七號，起訴案號：台灣台北地方法院
檢察署七十七年度偵字第一二五四九、一二五五○、一二九五九、一三八九七、一三
八九九、一三九○○、一四四八六、一四六○○、一四六六七、一四八一○、一四九
六一、一五○一六、一五一一三、一五一四六、一五七七二、一五七九三、一五七九
四、一六五三五、一六五三六、一六五三七、一六五三八、一六五三九、一六六四四
、一六六四五、一七一一四、一八○六二、一八○六三、一八○六四、一八二二七、
一八二九四、一八二九五、一八二九六、一八四四三、一八四四四、一八五○七號）
，提起上訴，本院判決如左：
    主  文
原判決撤銷，發回台灣高等法院。
    理  由
本件原判決認定：一上訴人乙○○意圖為自己不法之所有，基於概括犯意：(一)先於民
國七十六年七月間，在台北市○○○路○段二三六巷三弄十一號四樓上訴人住處向游
全民佯稱可代為取得韓國仁荷大學之畢業證書，致其陷於錯誤而於同年七月十四日、
三十日、八月十日多次匯款新台幣（下同）五萬元、四萬元、一萬二千元，共計十萬
二千元予上訴人，上訴人得手後逃逸無蹤，游全民始知受騙。(二)繼於七十七年二月間
，得悉饒金輝急欲將其所有坐落宜蘭縣員山鄉面積約二千餘坪之農地變更地目為工業
用地或建地，認有機可乘，竟先後四、五次以其有辦法將農地變更地目為由向饒金輝
詐財計一百零六萬元（每次約二、三十萬元），得手後拒不見面。(三)又范博輝化名范
進義（判刑確定）、上訴人化名陳永興，夥同趙博思、余國菁（均經另案判決罪刑確
定）及黃德雄（另案通緝中）共同於七十七年九月間，在台北市○○路二三五號二樓
之一室，設立中山管理顧問有限公司及宏泰關係資訊函授中心，由上訴人、范博輝分
任總經理、經理職務，並在報紙刊登：「中醫師特考輔導協助您取得執業資格後才收
費，保證不先收費，電話（○二）0000000－0」之啟事。待客戶以電話聯繫
後即從中過濾曾參加中醫師特考而落榜者，以之為行騙之對象，推由余國菁於同年十
月上旬，分別在台北市○○○路御花園一樓咖啡廳及該公司與徐名宏、羅有得、沈銘
興面談，詐稱有特殊管道打通考選部相關人員關節，有機會獲得及格證書，惟需一百
萬元代價云云。嗣余國菁因案通緝於該月底被緝獲入獄。范博輝、上訴人及黃德雄等
仍依計劃，共同偽造表示特定用意證明之「考選部中醫師考試之章」之圖章，進而偽
造考選部中醫師特考複查成績及格公函三件，由上訴人於同年十一月間，先後寄給徐
名宏、羅有得、沈銘興三人，以資取信，足生損害於考選部於考試業務之正確性及徐
名宏、羅有得、沈銘興三人，致徐名宏不疑有詐，於同年十一月三十日在花蓮市○○
路統帥飯店二樓餐廳當場交付自稱「戴姓考選部職員」之上訴人及自稱「戴海江」之
趙博思一百萬元之支票，另加四萬元現金，該支票經兌現後徐名宏向考選部查詢始知
受騙。而上訴人、趙博思二人並以同法於同日在花蓮市○○路二九四號擬向羅有得詐
取一百萬元，因羅有得籌不出鉅款幸未受騙。同年十二月間上訴人、趙博思二人在台
北市○○○路兄弟飯店一樓咖啡廳與沈銘興洽談，因沈某表明需辦妥中醫師特考及格
證書及執照後，方願給付一百萬元，亦未受騙等情。因而撤銷第一審關於上訴人部分
之判決，改判論處上訴人共同連續行使偽造公文書，足以生損害於公眾及他人罪刑。
二上訴人即被告甲○○、上訴人丙○○二人分別於七十一年六月至七十五年十月、七
十五年十月至七十七年十月，在台北市古亭區衛生所擔任衛生稽察員，負責轄區內之
查緝密醫工作，均係依據法令從事公務之人員，明知轄區內泉安診所負責人王榮巖係
未具合法醫師資格之密醫，不得看病售藥。甲○○、丙○○二人竟均違背職務，並基
於概括犯意，按每月、數月一次或二次，或以逢年過節受贈禮金方式，由甲○○、丙
○○二人分別於原判決附表（下稱附表）(一)、(三)所示之時間，親赴泉安診所連續收取
王榮巖致送之賄款（其中丙○○於七十七年七月八日除收取賄款外並收受午餐邀宴之
不正利益，金額合計三千零八十五元，即賄賂一千元，不正利益二千零八十五元），
其間（即七十一年六月二十四日至七十五年六月十日）甲○○見王榮巖甚是畏懼其擅
自執行醫療業務之事遭衛生所相關人員查獲，認有機可乘，復基於為自己不法所有之
概括犯意，明知丁○○並未託伊向王榮巖索賄，仍至泉安診所向王榮巖詐稱：尚有另
一人需索云云，表示丁○○部分亦應致贈賄款，王榮巖不知有詐，因而陷於錯誤，於
附表(二)所示時間，在泉安診所內，將甲○○以丁○○名義詐取之款項交予甲○○，託
甲○○轉交丁○○之賄款（附表(二)所示之款項均係甲○○於收取本人年節賄款之同時
向王榮巖詐取），予以詐取入己。計甲○○共計收取賄款六萬二千元，丙○○收受賄
款四萬八千零八十五元，甲○○以丁○○名義共計向王榮巖詐取一萬三千元（詳如附
表(一)、(二)、(三)所示），甲○○、丙○○因而非法包庇無合法醫師資格之王榮巖擅自執
行醫療業務。甲○○、丙○○二人於案發後之偵查中自白犯罪等情，因而撤銷第一審
關於甲○○、丙○○部分之判決，改判論處甲○○共同連續依據法令從事公務之人員
，對於違背職務之行為，收受賄賂罪刑；丙○○連續依據法令從事公務之人員，對於
違背職務之行為，收受賄賂及其他不正利益罪刑。三公訴意旨略以：被告丁○○於六
十四年二月起至七十五年十月間止任職台北市古亭區衛生所稽察員，負責轄區內無照
行醫之查緝工作，係依據法令從事於公務之人員，明知轄區內泉安診所負責人王榮巖
係未具合法醫師資格之密醫，竟違背職務，基於概括之犯意，自七十一年六月二十四
日起至七十五年六月十日止，連續收受王榮巖致送之賄款約一萬餘元，不法包庇王榮
巖擅自執行醫療業務，因認被告涉犯戡亂時期貪污治罪條例第四條第六款之罪嫌，但
經審理結果，被告之犯罪不能證明，因而撤銷第一審諭知被告科刑之判決，改判無罪
，均非無見。
惟查：(一)乙○○主張其於七十六年七月間，在台北市○○○路○段二三六巷三弄十一
號四樓住處，向游全民佯稱可售予韓國仁荷大學之畢業證書，致其陷於錯誤而於同年
七月十四日、三十日、八月十日多次匯款五萬元、四萬元、一萬二千元，共計十萬二
千元予乙○○，冒某得手後逃逸無，游全民始知受騙之事實，與其另案台灣台北地
方法院七十七年度易字第一一○三號、台灣高等法院七十七年度上易字第二九九五號
偽造文書案件，屬裁判上之一罪，且該案件業已判決確定云云，是否屬實，攸關法律
之適用，應予究明。(二)原判決於理由欄先稱乙○○欲出售畢業證書予游全民係施用詐
術，嗣又稱向乙○○購買畢業證書之人，其於購買時既明知從未在該學校就讀，衡情
自應知悉不可能僅支付金錢即可經由合法途徑取得學校之畢業證書，從而其交付金錢
予乙○○，自非因陷於錯誤，應無論以詐欺取財罪名之餘地（見原判決理由壹三之記
載），彼此矛盾。(三)依據王榮巖私帳之記載，其於七十七年五月三日交付丙○○之賄
款原先係二千元，嗣塗改為四千元（見上更(二)字第二六四號卷第四十三頁背面），何
以塗改﹖何人塗改﹖實際交付之金額，究係多少﹖自應傳訊王榮巖到庭質證清楚。(四)
附表(三)記載丙○○於七十七年八月一日收受王榮巖交付之賄賂四千元，但與日記簿上
記載「衛湯共四千元」不盡相符，該「共」字，究係何意﹖是否另有其人與丙○○共
同收受四千元，宜一併查明。(五)原判決於事實，及理由欄均認定甲○○係連續對於違
背職務之行為收受賄賂罪，且係獨自為之，並無共犯，然於主文內卻載稱：「共同」
二字，亦有主文與事實、理由相互矛盾之情形。(六)按證據力之強弱，法院固有自由判
斷之權，惟判斷證據力如與經驗法則有違，即屬適用法則不當，自足為上訴之理由。
卷查王榮巖於調查局訊問時供稱：「我致送賄款的機關僅有古亭衛生所，致送的對象
有衛生稽查員甲○○、丙○○，此二人我是按月送的，另有丁○○則是逢年過節送的
」「至於丁○○的賄款則均是由甲○○轉送的。他們收受賄款後從無退回」等語（見
偵字第一四六○○號卷第二十八頁），甲○○亦供稱：「……我受王榮巖之委託交付
給丁○○二萬六千元賄款」「丁○○亦曾為古亭區衛生所稽查員，在我接任古亭區衛
生所三組衛生稽查員以前，丁○○為古亭區衛生所三組衛生稽查員，負責無照行醫查
察工作，因此丁○○非常瞭解泉安診所王榮巖有無照行醫之行為，雖然七十一年至七
十五年間丁○○已不再負責無照行醫查察工作，但王榮巖為避免丁○○舉發渠有無照
行醫之行為，故仍於每年三節委託我致送丁○○賄款」云云（見偵字第一四六六七號
卷第四十頁背面），並有甲○○出具之自白書一紙，及王榮巖記載行賄之日記簿扣案
可稽。依上證據觀之，丁○○似有收受王榮巖委託甲○○轉交之賄款無訛，原審竟以
甲○○嗣後翻異前供，遽認其指證前後不一，非無瑕疵，進而全盤否認甲○○於偵查
中供述之證據力，採證顯違經驗法則。檢察官，及乙○○、甲○○、丙○○上訴意旨
，分別指摘原判決不當，尚非全無理由，應認仍有撤銷發回更審之原因。
據上論結，應依刑事訴訟法第三百九十七條、第四百零一條，判決如主文。
中      華      民      國    八十七    年      十      月     三十     日
                              最高法院刑事第三庭
                                  審判長法官  蔡  詩  文
                                        法官  莊  登  照
                                        法官  洪  明  輝
                                        法官  蔡  清  遊
                                        法官  林  增  福
      右正本證明與原本無異
                                              書  記  官
中      華      民      國    八十七    年     十一     月      六      日
